【裁判字號】    97,上易,160
【裁判日期】    970610
【裁判案由】    返還所有物
【裁判全文】
臺灣高等法院民事判決                 97年度上易字第160號
上  訴  人  甲○○
訴訟代理人  張旭業律師
            楊珮君律師
被  上訴人  乙○○
上列當事人間請求返還所有物事件，上訴人對於中華民國96年12
月14日臺灣士林地方法院96年度訴字第1120號第一審判決提起上
訴，本院於97年5月27日言詞辯論終結，判決如下：
    主  文
上訴駁回。
第二審訴訟費用由上訴人負擔。
    事  實
甲、上訴人方面：
壹、聲明：
一、原判決廢棄。
二、被上訴人應將車牌號碼5895－MS之自用小客車及牌照兩面、
    行車執照返還上訴人。
三、被上訴人應將車牌號碼5895－MS之自用小客車之所有權移轉
    登記與上訴人。
四、就前2項聲明，上訴人願供擔保，請准宣告假執行。
貳、陳述：除與原判決記載相同者外，補稱略以：
一、兩造間借名契約之成立乃基於離婚協議而來。
二、被上訴人已將上訴人借被上訴人名義購買之華僑銀行股票返
    還上訴人。
乙、被上訴人方面：
壹、聲明：上訴駁回。
貳、陳述：除與原判決記載相同者外，補稱略以：
一、被上訴人未曾見過上訴人提出之離婚協議書。
二、被上訴人將上訴人以其名義購買之華僑銀行員工認股股票贈
    還上訴人係為挽回兩造婚姻。
    理  由
一、
(一)、上訴人主張：兩造於民國85年間結婚，婚後育有三名子女。
    上訴人於94年底即有離婚之意，乃向被上訴人提出離婚協議
    書，上訴人同意三名子女與被上訴人同住，惟因當時係由上
    訴人任職公司派發之汽車接送小孩上下課，上訴人為期離婚
    後被上訴人接送小孩上下課之便，且兩造得和平協議離婚，
    為表誠意，乃向被上訴人言明上訴人出資買車，先借名登記
    於被上訴人名下，被上訴人若簽訂離婚協議書，該輛汽車即
    歸被上訴人所有。被上訴人同意上開條件，上訴人乃於95年
    1月27日購買車牌5895-MS號、AUDI廠牌之自用小客車（下稱
    系爭汽車）乙輛，價金新臺幣（ 下同）228萬元由上訴人支
    付（部分價金由被上訴人向安泰銀行申貸 119萬元，而由上
    訴人簽發支票分期攤還），系爭汽車則借名登記為被上訴人
    所有，兩造並合意無償借予被上訴人使用。詎被上訴人拒絕
    簽署離婚協議書，上訴人於95年5月25 日去函被上訴人請求
    返還系爭汽車，被上訴人置之未理。上訴人復於 96年8月24
    日以存證信函通知被上訴人返還系爭汽車及行車執照等證件
    ，惟被上訴人仍置之不理。爰以本件起訴狀繕本之送達為終
    止兩造借名登記契約之意思表示，依終止借名登記後返還請
    求權、民法第470條第2項及第767條規定，請求 (I)、被上
    訴人應將系爭汽車與牌照兩面、行車執照返還上訴人。( II
    )、被上訴人應將系爭汽車之所有權移轉登記與上訴人。
(二)、被上訴人則以：兩造係夫妻，系爭汽車係上訴人體恤伊須接
    送小孩所為贈與，非如上訴人所稱之借名登記及使用借貸關
    係。其將上訴人以其名義購買之華僑銀行員工認股股票贈還
    上訴人係為挽回兩造婚姻云云。
(三)、原審為上訴人敗訴之判決，上訴人提起上訴。
二、本件兩造不爭執事項如下述：
(一)、兩造於民國85年3月29 日結婚，婚後育有三名子女，有戶籍
    謄本可參(見原審卷第26頁）。
(二)、系爭汽車以被上訴人名義購買，於監理機關登記為被上訴人
    所有。系爭汽車之價金，實質上係由上訴人支出，其中 190
    萬元係由被上訴人為借款人，上訴人任連帶保證人，於95年
    1月27日與安泰商業銀行股份有限公司（下稱安泰銀行 ）訂
    立借款暨動產抵押契約借款給付，由上訴人簽發支票，分期
    償還安泰銀行借款等情，有汽車行車執照、借款暨動產抵押
    契約可稽（見原審卷第33、8頁）。
(三)、上訴人任職公司併購華僑銀行，上訴人以被上訴人名義購買
    華僑銀行增資員工認股15萬股股票，由上訴人支付股款70萬
    元，其餘80萬元以該股票辦理質押借款，借款期間利息由上
    訴人支付，質押期滿，被上訴人通知上訴人處理該股票，賣
    得價金，扣除貸款80萬元，其餘款項被上訴人匯予上訴人之
    情，有上訴人存證信函內容可參，且為兩造所不爭執（見本
    院卷第15頁、34、34頁背面）。
(四)、上訴人寄發96年8月24 日存證信函予被上訴人，表示欲收回
    系爭汽車自用，請被上訴人於 3日內將系爭汽車及行車執照
    等證件交還上訴人，有存證信函等可按（見原審卷第9-10頁
    ）。
(五)、上訴人曾對被上訴人提起離婚之訴，有原法院 96年12月5日
    95年度婚字第430號判決可按（見本院卷第43-45頁）。
三、上訴人主張系爭汽車係其借名登記於被上訴人名義，其以本
    件起訴狀送達終止兩造間借名契約，依終止借名登記後之返
    還請求權、民法第470條第2項、第767 條規定，請求判決如
    聲明所示。被上訴人則否認兩造間就系爭汽車有借名契約。
    茲審酌如下：
(一)、按民事訴訟如係由原告主張權利者，應先由原告負舉證之責
    ，若原告先不能舉證，以證實自己主張之事實為真實，則被
    告就其抗辯事實即令不能舉證，或其所舉證據尚有疵累，亦
    應駁回原告之請求（最高法院17年上字第917 號判例意旨參
    照）。系爭汽車係由被上訴人名義購買並占有使用，應認係
    被上訴人所有。上訴人主張與被上訴人間就系爭汽車有借名
    契約，應由上訴人負舉證之責。
(二)、上訴人以其所提之離婚協議書、系爭汽車係由其支付買賣價
    金及被上訴人將其以被上訴人名義認購之華僑銀行員工認股
    股票返還上訴人等情，主張兩造間就系爭汽車有借名契約。
(三)、
１、查支付價金可能之原因關係，不一而足，或為無償贈與、或
    為信託登記、借名登記、借款等，均屬一般社會交易行為所
    常見，上訴人以其實際支出系爭汽車價金之事實，尚不足證
    明兩造間確有借名登記意思之合致。況上訴人曾於 95.5.25
    寄發存證信函予被上訴人，提及「有關我之前要求你返還我
    出資購入掛名於你名下之轎車（車號5895-MS）每月高達8萬
    3000元的貸款，我在支付小孩教養費、生活費，難以支應這
    些龐大的費用支出，也請你盡速返還以利我處理剩餘的相關
    貸款問題，避免我當初因連帶保證而開出的支票出現跳票的
    危機」 （見本院卷第15-16頁），是堪認上訴人曾要求被上
    訴人返還其代為清償之借款，亦難認兩造就系爭汽車有借名
    契約。
２、被上訴人否認見過上訴人提出之離婚協議書（見本院卷第34
    頁）。查該協議書第3 條雖載「甲方（即上訴人）所有汽車
    乙輛歸乙方（即被上訴人）所有」，惟並未記載車號，且該
    協議書亦未載日期，復未經兩造簽名（ 見本院卷第10-11頁
    ），是自難認上訴人主張「其為表誠意，乃向被上訴人言明
    上訴人出資買車，先借名登記於被上訴人名下，被上訴人若
    簽訂離婚協議書，該輛汽車即歸被上訴人所有。被上訴人同
    意上開條件」乙節真正。
３、被上訴人對其將上訴人以其名義購買之華僑銀行員工認股股
    票出售後，扣除質押貸款，將其餘款項匯予上訴人乙節不爭
    執，惟稱並非是認股票係上訴人所有，而係為挽回兩造婚姻
    云云。
    查上開股票係上訴人任職公司併購華僑銀行，華僑銀行辦理
    增資由員工認股，是須員工（或員工以第三人名義）始得認
    購，與本件被上訴人名義購買汽車情形不同，且被上訴人稱
    其係為挽回婚姻，是尚不得以被上訴人返還上訴人認購股票
    之股款認兩造就系爭汽車有借名契約關係。
(四)、上訴人所舉證據尚不足證明兩造間就系爭汽車成立借名契約
    。則上訴人主張以本件起訴狀繕本之送達終止借名契約云云
    ，即屬無據。從而，上訴人依終止借名契約後之返還請求權
    、民法第470條第2項、第767 條規定，請求被上訴人應將系
    爭汽車與牌照兩面、行車執照返還，及將系爭汽車之所有權
    移轉登記與上訴人，均無理由，應予駁回。
四、原審為上訴人敗訴之判決，並駁回其假執行之聲請，並無不
    合。上訴意旨指摘原判決不當，求予廢棄改判，為無理由，
    應予駁回。
五、本件事證已明，兩造其餘攻擊防禦方法，經核與本判決之結
    果不生影響，爰不一一論述。
六、據上論結，本件上訴為無理由，依民事訴訟法第449條第1項
    、第78條，判決如主文。
中    華    民    國    97    年    6    月    10    日
                    民事第八庭
                        審判長 法  官 劉勝吉
                               法  官 連正義
                               法  官 滕允潔
正本係照原本作成。
不得上訴。
中    華    民    國    97    年    6     月    10    日
                               書記官 黃麗玲


司法院資訊處製作；財團法人民間司法改革基金會備份。
